最高法院民事判決　　　　　　　　　　　　　　　　九十一年度台上字第九五三號
　　上　訴　人　賓揚股份有限公司
　　法定代理人　陳宗仁
　　訴訟代理人　周耀門律師
　　　　　　　　王伊忱律師
　　被 上訴 人　萬通商業銀行股份有限公司
　　法定代理人　高清愿
　　被 上訴 人　彰化商業銀行股份有限公司松山分行
　　法定代理人　黃漢青
　　右二人共同
　　訴訟代理人　丁俊文律師
右當事人間第三人異議之訴事件，上訴人對於中華民國八十九年七月十八日台灣高等
法院台南分院第二審判決（八十六年度重上字第七三號），提起上訴，本院判決如左
：
    主  文
原判決廢棄，發回台灣高等法院台南分院。
    理  由
本件被上訴人彰化商業銀行股份有限公司松山分行（下稱彰銀松山分行）原法定代理
人張希明，已變更為黃漢青，業據其提出經濟部核發變更登記之公司執照為證，黃漢
青聲明承受訴訟，核無不合，先行明。
上訴人主張：台灣雲林地方法院（下稱雲林地院）八十五年度執全字第四七九號執行
事件所查封如第一審判決附表所示之賓士汽車六輛（下稱系爭車輛），為伊向訴外人
中華賓士汽車股份有限公司（下稱賓士公司）所購買，而借予訴外人賓王汽車股份有
限公司（下稱賓王公司）展示，被上訴人竟以其對賓王公司之債權未獲清償為由，聲
請雲林地院以上開案號假扣押執行事件予以查封等情，爰依強制執行法第十五條規定
，求為撤銷上開強制執行程序之判決。
被上訴人則以：系爭車輛為賓王公司向賓士公司所購買，屬賓王公司所有，上訴人主
張為伊所有，並非實在等語，資為抗辯。
原審維持第一審所為上訴人敗訴之判決，駁回其上訴，無非以：查系爭車輛為雲林地
院民事執行處於民國八十五年十月十四日，依該院八十五年度裁全字第六三八號假扣
押裁定，以同年度執全字第四七九號假扣押執行事件進行查封，查封筆錄記載查封債
務人即賓王公司所有之動產詳如原判決後附清單（即附表），經債權人萬通商業銀行
股份有限公司（下稱萬通銀行）代理人王仲賢引導至雲林縣斗南鎮○○路○段二五九
號，賓王公司之銷售經理張清勳在場，經執行人員告以要旨，由債權人代理人具結指
封如清單所示之動產（中華賓士全新車輛），經查封之系爭車輛留置現場，且查封公
告揭示於各部車輛，並將八十五年度裁全字第六三八號裁定當場交該斗南分公司銷售
經理收受，上開系爭車輛已經假扣押執行中，兩造並無爭執，自堪信為真實。上訴人
主張：系爭車輛均為伊向賓士公司所承購，為伊所有，並提出統一發票及訂金資料明
細表、進口與貨物稅完稅證明書、原廠出廠證明為證，且主張系爭車輛之原始證明文
件仍在伊持有中，足證系爭車輛為伊所有等語。則本件兩造之爭點在於：系爭車輛究
為何人所有？賓王公司抑或上訴人所有？上訴人之第三人異議之訴是否合法？經查系
爭車輛係由賓王公司下訂單購買，向賓士公司所購買，此為上訴人所不爭，並經賓王
公司總經理陳宗賢、賓士公司科長林生訓、法務主任陳璧君分別陳明。至上訴人事後
爭執認係賓王公司代向賓士公司訂購，則未據提出賓王公司如何受委任得代理上訴人
為汽車買賣之確證，其此主張自難採信。次就上訴人與賓士公司所訂銷售及回售合約
書、上訴人與賓王公司所訂展示合約、買賣合約、買賣合約之訂金附約、賓王公司與
賓士公司所訂之經銷商契約書等有關條款，綜合加以觀察，上訴人、賓王公司、賓士
公司間關於車輛買賣、展示、所有權移轉之流程為：由經銷商（本件為賓王公司）向
賓士公司訂購賓士汽車，而如由上訴人給付定金（經銷商價格之百分之十），進口後
交由賓王公司銷售，而於所訂購之賓士汽車運抵台灣後最遲在十五個工作日內，由上
訴人給付尾款，再由賓士公司將所有權移轉於上訴人，惟嗣後賓王公司在一定條件下
，仍可依約當然取得展示汽車之所有權，即(1)以現金給付上訴人；(2)展示期內之承購
；(3)展示期（一百八十天）屆滿後承購；(4)緩期整付交易。故渠等間整個交易過程中
，賓王公司最遲在訂購之中華賓士汽車交付展示之一百八十天屆滿時，即應付清經銷
商價格餘額（經銷商價格百分之七十）而取得由上訴人移轉訂購車輛之所有權，始合
渠等間契約訂定之交易常態。且除緩期整付或展示期內之承購及展示期滿之交易外，
賓王公司雖依展示合約之約定，縱有積欠上訴人定金及展示費等債務之情形，惟供展
示之車輛畢竟占整體交易之極小部分，且均於次月即須給付前一月份之展示費，衡情
不應積欠上訴人大筆之負債，方合事理。因之，若賓王公司已提供內容與形式均經上
訴人認可之抵押品予上訴人，即應推定渠等間已就緩期整付或緩期付款之安排已達成
協議，而使賓王公司取得展示汽車之所有權，始符合渠等間依契約精神之交易常態。
故系爭車輛究係上訴人保有所有權之車輛，抑或上訴人已與債務人賓王公司達成現金
以外之其他交易方式之安排，而移轉其所有權與債務人賓王公司，不能僅以系爭車輛
仍在展示期中作為認定所有權歸屬上訴人之唯一標準。上訴人稱系爭車輛為其展示中
之車輛即為其所有，自有不合。再按當事人主張有利於己之事實者，就其事實有舉證
之責任，民事訴訟法第二百七十七條定有明文；又對於現在占有人告爭所有權者，應
由告爭人提出確實憑證，以證明其主張之真實，如果告爭人不能為切當之證明，則現
在占有人自無須提出何等反證，仍應維持現狀歸其管業，而駁回告爭人之訴，最高法
院十八年上字第六七二號判例可資參照。依此意旨，上訴人主張對賓王公司占有展示
中之系爭車輛，仍保有所有權，對此有利於己之事實，應由上訴人負舉證責任，在上
訴人未舉出確切之證據前，即無從為上訴人有利之認定。訂購系爭車輛者原為賓王公
司，系爭車輛為動產，又置於賓王公司斗南分公司，於雲林地院民事執行處假扣押執
行事件進行查封時，既未有任何足以表彰上訴人權利之標示，且在場之賓王公司斗南
分公司銷售經理張清勳對於展示中之車輛之權利歸屬，本於其職務關係，自當明瞭，
而於查封當時復未表示仍屬上訴人所有，即應認為所有權屬於賓王公司。系爭車輛並
無充分之證據證明係屬上訴人所保留所有權之車輛，自應依賓王公司占有之狀態、及
緩期付款或緩期整付方式完成交易認定，其所有權依約屬賓王公司。又查賓王公司已
將其所有坐落台北市○○區○○段三小段第三二四、三三九、三三九之一、三四○、
三五二、三五二之一號等六筆土地之所有權以八十五年九月二十六日成立之買賣為原
因，於同年十月四日移轉登記與上訴人，上訴人亦自認買賣價金共新台幣（下同）一
億一千二百十七萬三千九百四十元，該數目是自賓王公司往來交易所積欠的金額，抵
銷支付，再參酌渠等間買賣合約第六條第二項抵償債務及費用之約定，益證上訴人與
賓王公司間就渠等之債權債務關係，早已進行結算之行為，若系爭車輛為上訴人保有
所有權之車輛，即應隨即辦理取回，始合乎情理，惟系爭車輛迄經萬通銀行聲請假扣
押，於八十五年十月十四日執行查封時，仍在賓王公司占有中，上訴人空言主張為其
所有，並辯稱：上訴人與賓王公司，未曾就系爭六輛賓士車成立買賣之合意，賓王公
司未以付現款之方法向上訴人購買系爭車輛，亦未以就緩期付款之安排達成協議之方
法向上訴人購買系爭車輛，上開辦理結算移轉賓王公司土地等係其他積欠，與系爭車
輛無關云云，有違事理。至於上訴人主張系爭車輛分別遲至八十五年十一月二十九日
及同年十二月二十三日始付清尾款，並提出中華賓士公司出具之統一發票及訂車尾款
明細表二紙為證，然核與其依契約所訂應付清經銷價之時期不符，參以證人即賓王公
司總經理陳宗賢到庭結證：一般車輛到達我們公司後，十日內就須將車款付清給中華
賓士公司，再由我們付利息給賓揚，系爭車輛也是賓揚代付車款等語，足認上訴人主
張之付清系爭車輛之價款之時期不實；且上訴人復未提出確實之證據，證明與賓士公
司間就其他車輛曾有緩期給付車價尾款之情事，並證明具有相當且合理之事由已對系
爭車輛為緩期給付尾款之安排，稽之該訂車尾款明細表之備註欄中載明「沖四月」（
其中二輛）、「沖七月」（其中四輛）等情，顯見經銷價尾款早已付清（系爭車輛所
有權應歸賓王公司所有），足信乃係事後假藉沖帳之書面作業方式，匿飾給付尾款時
期之事實，核係事後臨訟製作之資料，均不足採。綜上所述，上訴人所提出之證據尚
不足以證明對系爭車輛仍保有所有權，不能以系爭車輛於查封扣押時尚在展示期間，
即置上訴人與賓王公司以現金以外之其他方式買賣賓士車輛而移轉展示車輛所有權之
安排於不論。上訴人既不能證明系爭車輛並無以其他方式買賣而移轉所有權之情事，
系爭車輛於查封時復未於展示貨品上加裝掛牌、記號標籤，或採取其他適當措施以表
彰上訴人於展示貨品上之權益。而賓王公司又得依前述其他方式之安排取得展示期間
賓士車輛之所有權，即並非展示期間之賓士車輛均屬上訴人保留所有權之車輛，從而
，系爭車輛依占有現狀，其所有權即應推定為賓王公司所有，上訴人主張仍保有系爭
車輛之所有權，為不足取。則上訴人主張系爭車輛為其所有，提起第三人異議之訴，
請求撤銷上開假扣押執行事件就系爭車輛所為之強制執行程序，為無理由等詞，為其
判斷之基礎。
按判決書理由項下，應記載關於攻擊或防禦方法之意見，民事訴訟法第二百二十六條
第三項定有明文。法院為當事人敗訴之判決，而其關於攻擊或防禦方法之意見有未記
載於判決理由項下者，即為同法第四百六十九條第六款所謂判決不備理由。查賓士公
司之科長林生訓於八十六年一月二十四日在第一審證稱：系爭六部車子訂金及尾款都
是賓揚支付的。……車子是尾款付清後，我們移轉所有權給賓揚，我們只針對賓揚收
款等語（見第一審卷(一)第一七四頁正面、第一七五頁）；該公司之法務主任陳璧君於
八十九年一月十九日在原審證稱：系爭車輛是賣給賓揚公司等語（見原審卷(三)第六頁
正面），原審就此有利於上訴人之證言，未說明不足採取之理由，即認上訴人主張系
爭車輛為其所有不足採，不無速斷。次查上訴人於原審主張：賓王公司於八十五年二
月及八十五年九月間，以其所有六筆土地為上訴人辦理抵押權設定登記，及於八十二
年九月二十六日將該六筆土地作價賣與上訴人，於八十五年十月四日將該所有權移轉
登記與上訴人，均係就賓王公司向上訴人所買之不包括系爭六輛汽車及兩造另案訴訟
所系爭之另八部汽車在內之其他多輛汽車之價款之欠款所為（按自八十四年十二月間
起至八十五年十月止，上訴人售與賓王公司之賓士汽車總金額達五億二千一百五十萬
五千五百九十元之鉅，有附呈上訴人開給賓王公司之統一發票計一百六十紙可證，上
述售車價款總金額，不包括系爭六輛汽車之價款，亦不包括兩造上述另案訴訟所系爭
八輛汽車之價款，因當時上訴人根本未將本件系爭六輛汽車及兩造間上述另案訴訟所
系爭之八輛汽車售與賓王公司），與系爭六輛汽車及兩造間上述另案訴訟所訟爭之八
輛汽車無關（見原審卷(一)第一六五頁、第一六六頁、原審卷(二)第二一二頁、第二一三
頁）；又稱：賓王公司將其所有六筆土地作價一億一千二百十七萬三千九百四十元移
轉登記與上訴人，該作價價款一億一千二百十七萬三千九百四十元係用以抵還賓王公
司（１）上訴人代賓王所付規費二十七萬一千四百元，（２）上訴人代賓王所付上述
六筆土地之增值稅計三百七十三萬一千八百三十元，（３）八十五年十月份車輛展示
費一百十萬零三百三十三元，（４）上訴人對賓王之應收帳款（汽車價款）八百九十
七萬七千五百四十六元，（５）上訴人對賓王之應收票據（汽車價款）九千八百零九
萬二千八百三十一元，合計一億一千二百十七萬三千九百四十元。……又賓王公司於
八十五年十月三日將其所有二棟廠房（一在台南，一在斗南）作價四千四百八十萬二
千六百十三元移轉給上訴人亦係以該四千四百八十萬二千六百十三元抵付賓王公司應
償還上訴人之（１）上訴人對賓王公司之應收帳款（汽車價款）四千零九十四萬零一
百八十二元，（２）八十五年八月份車輛展示費一百八十九萬四千八百五十三元，（
３）八十五年九月份車輛展示費一百九十六萬七千五百七十八元，合計：四千四百八
十萬二千六百十三元。賓王公司以其所有上述六筆土地及二棟廠房抵付其對上訴人所
負汽車價款及展示費以及應返還上訴人之土地增值稅代墊付款等，其中所抵付之汽車
價款係不包括系爭六輛汽車及兩造間上述另件第三人異議之訴事件所訟爭之八輛汽車
計十四輛汽車在內（因上述十四輛汽車並未曾由上訴人出售與賓王公司）之賓王公司
向上訴人所買其他多輛汽車之價款等語（見原審卷(二)第一一八頁至第一二○頁），原
審未說明不足採取之理由，即憑上述土地所有權移轉登記之事實認定兩造間就債權債
務早已進行結算，並謂若系爭車輛為上訴人保有所有權之車輛，即應隨即辦理取回，
始合乎情理，上訴人所辯該次移轉登記係結算賓王公司其他積欠，與系爭車輛無關，
有違事理云云，據為不利上訴人之論斷，亦難昭折服。末查上訴人於原審更主張：系
爭六輛汽車及兩造間另案第三人異議之訴之訴訟（其第一、二、三審案號分別為台灣
台南地方法院八十五年度重訴字第三五八號，原審法院八十六年度重上字第二二號，
本院八十七年度台上字第三○七號）所系爭八輛汽車，合計十四輛，均係賓士公司賣
與上訴人，並將其所有權移轉與上訴人，賓士公司未曾賣與賓王公司，更未將所有權
移轉與賓王公司，被上訴人據以主張系爭六輛汽車係賓王公司向賓士公司所買而為賓
王公司所有之各點理由，與被上訴人萬通銀行在於其與上訴人間上述另案訴訟據以主
張該另案訴訟所系爭之八輛汽車係賓王公司向賓士公司所買而為賓王公司所有之各點
理由相同，惟被上訴人萬通銀行據以主張兩造間上述另案所系爭之八輛汽車係賓王公
司向賓士公司所買而為賓王公司所有之各點理由，經兩造間上述另案訴訟一、二、三
審法院認為全無足採，並因而就該另案訴訟判決本件上訴人勝訴確定在案，則本件被
上訴人據以主張系爭六輛汽車係賓王公司向賓士公司所買，而為賓王公司所有之各點
理由，揆之兩造間上述另案訴訟一、二、三審判決之判決理由，均無足採，亦極明顯
，引用該一、二、三審判決之理由等語，並提出該一、二、三審判決為憑（見原審卷
(一)第一六四頁反面、第一六五頁正面、第一六八頁至第一八五頁、另見原審卷(二)第二
六八頁至第二七七頁）。此上訴人重要之攻擊方法攸關本件訴訟之勝敗，原審恝置不
論，亦未明不為審酌之理由，遽為上訴人敗訴之判決，自屬違法。上訴論旨，執以
指摘原判決不當，聲明廢棄，非無理由。
據上論結，本件上訴為有理由。依民事訴訟法第四百七十七條第一項、第四百七十八
條第一項，判決如主文。
中      華      民      國    九十一    年      五      月     十七     日
                              最高法院民事第六庭
                                  審判長法官  吳  正  一
                                        法官  劉  福  來
                                        法官  黃  義  豐
                                        法官  朱  建  男
                                        法官  許  澍  林
      右正本證明與原本無異
                                              書  記  官
中      華      民      國    九十一    年      六      月      五      日
